臺灣高等法院臺中分院民事判決　90年度訴字第112號
　　　原　　　告　丙○○　　　.
　　　訴訟代理人　陳坤榮律師
　　　複代理人　　甲○○　　　.
　　　被　　　告　乙○○　　　.
右當事人間因被告詐欺等案件，原告提起刑事附帶民事訴訟，請
求侵權行為損害賠償，經本院刑事庭裁定移送民事庭（九十年度
附民字第三七九號），本院於中華民國九十四年五月十日言詞辯
論終結，判決如下：
      主　　　文
被告應給付原告新臺幣伍佰零陸萬元，及自民國九十年十月十四
日起至清償日止，按年息百分之五計算之利息。
訴訟費用由被告負擔。
本判決第一項於原告以新臺幣壹佰陸拾捌萬陸仟陸佰陸拾柒元為
被告供擔保後，得假執行。
      事實及理由
一、本件被告乙○○經合法通知，未於最後言詞辯論期日到場，
    核無民事訴訟法第三百八十六條所列各款情形，爰依原告之
    聲請，由其一造辯論而為判決。
二、原告起訴主張：被告乙○○為晴圓建設實業股份有限公司（
    以下簡稱晴圓公司）之負責人；丁○○則為該公司之銷售人
    員；許圳源為土地代書；皆明知坐落台中市○區○○段一五
    一之二五地號土地應有部分一萬分之二八三及坐落其上門牌
    號碼為台中市○○街四一號六樓之一建物，業於民國（下同
    ）八十九年三月四日由晴圓公司設定本金最高限額新台幣（
    下同）五百零六萬元抵押權予泛亞商業銀行股份有限公司（
    以下簡稱泛亞銀行，現已更名為寶華商業銀行股份有限公司
    ），然竟基於意圖為自己及第三人不法所有之犯意聯絡，於
    八十九年四月三日原告向晴圓公司購買上開房地時，故意隱
    瞞設定抵押權之事實，由丁○○向原告保證該房地上並未設
    定抵押權及貸款，使原告陷於錯誤，而與晴圓公司締約，並
    陸續於八十九年四月三日、同年月二十五日、同年六月一日
    交付該房地全部價金五百四十萬元予丁○○，再由丁○○將
    上開價款繳回公司。被告乙○○與丁○○、許圳源復基於共
    同之犯意聯絡，利用為原告辦理房地過戶而取得原告印章之
    際，由丁○○將該印章交予土地代書許圳源，再由許圳源於
    土地建築改良物買賣所有權移轉契約書中記載『承買人同意
    承受抵押權』，並持上開契約書向地政機關辦理過戶之手續
    以行使，使中山地政事務所承辦之公務員於同年四月廿八日
    ，將此不實事項登載於地籍簿冊內，足生損害於地籍管理之
    正確性及原告。嗣後因原告自該大樓管理委員會主任委員馬
    肇陽處得知晴圓公司財務出現問題，於調閱上開房地建物及
    土地登記謄本時，始知受騙。被告乙○○本件詐騙原告之詐
    欺犯行，業經本院九十年度上訴字第一二八二號判決詐欺罪
    確定在案。而被告之侵權行為造成原告五百零六萬元之損害
    ，爰依侵權行為之法律關係提起本件訴訟，聲明求為判決如
    主文所示等語。
三、被告未於準備程序及言詞辯論期日到場，亦未提出書狀作何
    陳述，惟依其在刑事訴訟之陳述，不承認有何侵權行為，辯
    稱：我是公司負責人，有關於本件案件是我公司員工辦得業
    務，如何辦理我不知道，我是收到存證信函才知道，我有簽
    協議書給自訴人（即原告）云云。惟查：
（一）本案房地之總價額僅五百四十萬元，原告原欲辦理抵押貸
      款為三百七十八萬元，而該房地原來其上尚有晴圓公司向
      泛亞銀行（已更名為寶華商業銀行股份有限公司，見本院
      卷第八十八頁陳報狀）借貸之四百三十一萬元之抵押債務
      （登記為本金最高限額五百零六萬元），業據晴圓公司之
      銷售人員丁○○於刑案中自承不諱（見臺灣臺中地方法院
      八十九年度自字第九九二號卷第三九、四十頁），並有不
      動產買賣契約書影本、土地暨建物登記謄本影本及存證信
      函影本等各一份附卷可稽（見臺灣臺中地方法院八十九年
　    度自字第九九二號卷第六至十七頁），堪信為真實。
（二）晴圓公司銷售人員丁○○雖於刑案中陳稱銷售現場擺有土
      地及建物謄本，原告應清楚系爭房地有無貸款，且其僅負
      責公司與承購戶間書面簽約、收款及完稅等行政工作，至
      於與客戶間最初之洽談、議價、議約及交屋後抵押權塗銷
      之處理，均非伊之職責範圍，且依一般建設公司業界之慣
      例，均係將房屋順利售出取得款項後，方塗銷原先設定之
      抵押權，本件晴圓公司嗣後未塗銷抵押權登記，乃緣於環
      境不景氣，公司財務周轉困難所致，絕非事先有意詐欺原
      告云云，惟查，證人游恆懿於刑案一審訊及當初銷售現場
      有無擺放土地建物登記謄本時，答稱：我記得應該沒有，
      只有海報、簽約書（見臺灣臺中地方法院八十九年度自字
      第九九二號卷第四０頁），另證人即晴圓公司總經理丁龐
      司於本院刑案審理中則證稱：只要客戶要求，我們會去申
      請壹份最新的售屋土地建物謄本，但是現場客戶沒有要求
      ，就沒有提供土地及建物謄本。另證人即晴圓公司銷售人
      員黃明潔於本院刑案審理中結證：現場有售屋的土地權狀
      及建物權狀影本，但是謄本要客戶要求才去申請，本件我
      印象中客戶沒有要求提供土地建物謄本，所以簽約之前我
      們也沒有提供謄本，只有權狀看不出來有無抵押等語（見
      本院九十年度上訴字第一二八二號卷第一一七、一一八頁
      ），且丁○○嗣後於本院刑案審理中亦自承本件簽約時伊
      沒有拿土地建物謄本給原告看（見本院九十年度上訴字第
      一二八二號卷第一一八頁），顯見丁○○所稱當初現場有
      土地建物謄本，原告應清楚本件有無抵押云云，顯與事實
      不符，無足採信。且系爭房地既已設定最高限額五百零六
      萬元之抵押權，原告竟仍以五百四十萬元之價額，並交付
    　全數金額之款項，向晴圓公司購買該房地，若謂原告事先
      已知該抵押債務存在，實與常情有違，是以原告於購買之
      時並不知系爭房地有抵押權設定，應足採信。
（三）被告乙○○為晴圓公司之實際負責人，而丁○○則為該公
      司之簽約收款人員，業據渠二人於刑案一審及本院刑事庭
      審理時自承無訛（見臺灣臺中地方法院八十九年度自字第
      九九二號卷第三九、四十頁，本院九十年度上訴字第一二
      八二號卷第四十六頁），而被告乙○○指派丁○○為收款
      職務，原告交予丁○○之買賣價金，丁○○均已繳回公司
      ，由公司週轉使用一節，亦據丁○○於刑案中陳明在卷，
      而被告乙○○對此亦不否認（見臺灣臺中地方法院八十九
      年度自字第九九二號卷第八四、一０二頁）。
（四）辦理本件系爭房地過戶予原告之代書許圳源於刑案一審調
      查中供承：「（公司有無告訴你是否同意承受抵押權？）
      我們是按照之前慣例，公司通知我們過戶，我們就先登記
      買方同意承受抵押權，至於抵押權的塗銷問題，再由公司
      與買方去協調。」，而被告乙○○則自承：「（之前與許
      圳源合作方式是如此嗎？）是，只要我們通知他們，他們
      就會如此作。」（見臺灣臺中地方法院八十九年度自字第
      九九二號卷第八三頁），則被告乙○○明知建設公司與許
      圳源間之此一默契，在買方取得價金辦理過戶時，故意不
      告知許圳源買方即原告丙○○不知道有抵押權存在一節，
      使許圳源於土地建築改良物買賣所有權移轉契約書中記載
      「承買人同意承受抵押權」，並持上開契約書向地政機關
      辦理過戶之手續，再參以被告乙○○曾就本件買賣房地糾
　　　紛與自訴人簽立協議書，協議書中載明「甲方（被告乙○
　　　○）承認買賣當時隱瞞未告知之重大疏失，並誠意道歉‧
  　　‧‧」等語，有該協議書影本在卷足憑（見臺灣臺中地方
    　法院八十九年度自字第九九二號卷第三二頁），是顯可認
      定被告乙○○確有詐欺之犯意與行為。
（五）綜上，被告乙○○之詐欺犯行足堪認定。而被告乙○○上
      開所為，經臺灣臺中地方法院八十九年度自字第九九二號
      審理結果，亦認定被告乙○○確有上開詐欺、行使偽造文
      書及使公務員登載不實等犯行，而判處被告乙○○有期徒
      刑十月，原告及被告乙○○均不服該刑事判決，分別提起
      上訴，業經本院刑事庭以九十年上訴字第一二八二號判決
      駁回上訴確定在案，此並據本院調取上開刑事案件卷宗審
      閱無訛。是原告主張之事實，堪信為真正。
四、按因故意或過失，不法侵害他人之權利者，負損害賠償責任
　　，民法第一百八十四條定有明文。又給付無確定期限者，債
　  務人於債權人得請求給付時，經其催告而未為給付，自受催
    告時起，負遲延責任。其經債權人起訴而送達訴狀，或依督
    促程序送達支付命令，或為其他相類之行為者，與催告有同
    一之效力；另遲延之債務，以支付金錢為標的者，債權人得
    請求依法定利率計算之遲延利息。民法第二百二十九條第二
    項及第二百三十三條第一項規定甚明。經查本件原告遭被告
    詐騙而購買其上已設定本金最高限額五百零六萬元抵押權予
    泛亞銀行之系爭房地等情，業如前述，且依寶華商業銀行股
    份有限公司陳報本院稱：「一晴圓公司於八十九年三月提供
    數間不動產分別設定抵押權予本行，並申請一筆貸款四千八
    十萬元整。其中抵押物座落台中市○○街四一號六樓之一之
    房地，於八十九年四月廿八日所有權移轉登記予丙○○小姐
    。二晴圓建設於本行之貸款自九十年三月十日起即未依約繳
    息，本行遂對晴圓公司名下不動產聲請拍賣，經拍定受償後
    ，本行分配不足額尚有一千六百三十一萬六千九百三十元及
    自九十二年九月廿六日起計算之利息及違約金尚未受償。三
    晴圓建設案於本行之抵押物，除已讓與丙○○小姐之不動產
    尚未處分外，其餘抵押物本行皆已處分完畢。」，亦有陳報
    狀一份附卷可稽（見本院卷第八十八頁），是抵押權人實際
    債權額業已超過抵押物即本件系爭房地所負之最高責任限度
    五百零六萬元，從而，原告本於侵權行為之法律關係，請求
    被告給付5,060,000元，及自起訴狀繕本送達生效之翌日即
    90年10月14日起至清償日止，按年息百分之五計算之法定遲
    延利息，為有理由，應予准許。又原告陳明願供擔保聲請宣
    告假執行，經核並無不合，爰酌定相當之擔保金額予以宣告
    。
據上論斷，本件原告之訴為有理由，爰依民事訴訟法第四百六十
三條、第三百八十五條第一項前段、第三百九十條第二項、第七
十八條，判決如主文。
中　　華　　民　　國　　94　　年　　5　　月　　24　　日
                  民事第二庭    審判長法　官
                                      法　官
                                      法　官
正本係照原本作成。
如不服本判決應於送達後二十日內向本院提出上訴狀。
                                      書記官吳宗玲
中　　華　　民　　國　　94　　年　　5 　　月　　18　　日
